【裁判字號】    92,上易,954
【裁判日期】    920520
【裁判案由】    違反菸酒管理法
【裁判全文】
臺灣高等法院刑事判決                            九十二年度上易字第九五四號
    上  訴  人    臺灣基隆地方法院檢察署檢察官
    被      告    甲○○
                  丙○○
                  乙○○
右上訴人因被告等違反菸酒管理法案件，不服臺灣基隆地方法院九十二年度易字第四
四號，中華民國九十二年三月十二日第一審判決（聲請簡易判決處刑案號：臺灣基隆
地方法院檢察署九十一年度偵字第四四二七號），提起上訴，本院判決如左：
    主  文
上訴駁回。
    理  由
一、本案經本院審理結果，認第一審判決對被告甲○○、丙○○、乙○○等三人均為
    無罪之諭知，核無不當，應予維持，並引用第一審判決書（如附件）記載之證據
    及理由。
二、檢察官提起上訴意旨以：菸酒管理法於民國八十九年四月十九日修正公布，僅處
    罰「產製」、「輸入」、「販賣」私菸私酒之行為，與懲治走私條例對於私運管
    制物品「進口」（即輸入）、「出口」（即輸出）、「運輸」、「銷售」、「藏
    匿」等行為均設處罰規定相比較，前者應係後者之特別法，除查緝走私漏稅之立
    法目的外，較著重健全菸酒管理，以維護國民健康之政策性考量，雖自文義上解
    釋「輸入」行為，係從境外將物品運至我國境內之行為，若以漁船載運之方式運
    輸私菸、私酒，祇須從我國領海範圍之外進入我國領海範圍，便該當於輸入既遂
    ，惟該型態之輸入行為仍需在我國領海內經過一段載運之行為，始能將私菸、私
    酒運抵陸地，且於實務上，我國海岸巡防人員無法超越我國領海範圍而為查緝，
    往往於查獲時，接駁私菸、私酒之行為業已完成，況遭查獲載運私菸、私酒之船
    隻若未裝置衛星定位系統，並無法追蹤於查獲前之行進路線是否確由我國境外至
    境內，可預見嗣後輸入私菸、私酒者成立菸酒管理法第四十六條罪責之可能性將
    微乎其微，該處罰之規定形同具文。為落實菸酒管理法對於「輸入」私菸、私酒
    行為處罰之意旨，不應將「輸入」行為之既遂限於由境外跨到境內之時點，而應
    解釋為：進入我國領海後之載運行為均屬輸入行為之繼續，迄將私菸、私酒載運
    進入港區，處於足供他人提貨之狀態時，始屬既遂。
三、按犯罪事實應依證據認定之，無證據不得推定其犯罪事實；不能證明被告犯罪者
    ，應諭知無罪之判決，刑事訴訟法第一百五十四條及第三百零一條第一項，分別
    定有明文。又事實之認定，應憑證據，如未能發現相當證據，或證據不足以證明
    ，自不能以推測或擬制之方法，以為裁判基礎；而所謂認定犯罪事實所憑之證據
    ，係指足以認定被告確有犯罪行為之積極證據而言，無論直接或間接證據，其為
    訴訟上之證明，須於通常一般之人均不致有所懷疑，而得確信其為真實之程度者
    ，始得據為有罪之認定，倘其證明尚未達到此一程度，而有合理之懷疑存在，事
    實審法院無從為有罪之確信時，即應為諭知被告無罪之判決（最高法院四十年台
    上字第八六號、二十九年上字第三一０五號、七十六年台上字第四九八六號判例
    意旨參照）。次按走私罪之既遂、未遂，以私運之管制物品已否進入國境為準，
    如走私物品已運抵國境，走私行為即屬既遂，其後始參與之人，乃屬學理上所謂
    之「事後共犯」，除其行為另行符合他罪之構成要件，應依該他罪論處外，無論
    以「走私罪」之共同正犯之餘地（最高法院八十二年度台上字第三九二四號判決
    意旨參照）。至菸酒管理法第四十六條前段所規定之輸入私菸罪，以由我國國境
    外將私菸輸入我國領土為要件；所謂我國之領土，則以固有之領域為範圍，亦經
    最高法院著有七十一年台上字第八二一九號判例可資參照，而我國國境，依中華
    民國領海及鄰接區法第三條之規定，係自基線起至其外側十二浬間之海域。換言
    之，必自我國海岸基線起至其外側十二浬以外之海域將物品輸入十二浬以內之海
    域，始能以「輸入」論。
四、經查，本件被告三人接駁私菸之地點及為行政院海岸巡防署海洋巡防總局第一海
    巡隊查獲之地點，均係在我國領海範圍內，而輸入私菸之犯罪行為是否完成，係
    以已否進入國境為準，已難認被告等有將查獲之私菸從我國國境外輸入我國國境
    內而得以輸入私菸罪責相繩；況經遍查全卷，尚乏證據足資證明被告等於所接駁
    之臺灣籍漁船上之不詳姓名成年男子完成輸入私菸犯行之前，即與該男子有所聯
    絡以接洽接駁地點，亦難遽認被告等就輸入私菸之犯行，與該男子有共同犯意之
    聯絡或行為之分擔。觀諸我國法律對於國境內運輸行為之入罪化，既以於法條明
    文規定「運送」，而菸酒管理法之罰責中，未見處罰「運送」之明文，若係立法
    者有意排除，則司法者原不應將立法排除之行為入罪；若係立法之疏漏，則本諸
    罪刑法定主義及刑法謙抑思想之原則，亦應經由修法之方式謀求補救，而非過分
    擴張法文之意涵入人於罪。上訴意旨將「輸入」既遂之時點延至「將私菸、私酒
    載運進入港區處於足供他人提貨之狀態時」，則走私船隻自進入我國領海起至進
    入港區處於足供他人提貨之狀態前之行為，應如何論處，頗值商榷。至於我國領
    海內接駁搬運私菸、私酒之行為，若行為人於犯罪行為之初即已參與謀議，而進
    入領海後之接駁亦係其犯罪計劃之一部，則原可論以本罪之共同正犯，尚不生上
    訴意旨所指難以成立菸酒管理法第四十六條罪責之虞。
五、此外，本院復查無其他積極證據足認被告三人有聲請簡易判決處刑意旨所指之輸
    入私菸犯行，揆諸前揭規定及判例、判決意旨，自應為被告三人均無罪之諭知。
    原審以不能證明被告等犯罪，爰為被告等均無罪之諭知。查其認事及用法，核無
    違誤，應予維持。檢察官上開上訴意旨為無理由，應予駁回。
據上論斷，應依刑事訴訟法第三百七十三條、第三百六十八條，判決如主文。
本案經檢察官張文政到庭執行職務
中    華    民    國      九十二    年        五        月      二十    日
                              臺灣高等法院刑事第六庭
                                  審判長法  官  陳  春  秋
                                        法  官  洪  英  花
                                        法  官  王  麗  莉
右正本證明與原本無異。
不得上訴。
                                        書記官  蘇  秋  
中    華    民    國      九十二    年        五        月      二十    日


司法院資訊處製作；財團法人民間司法改革基金會備份。
